臺灣高等法院民事判決 
111年度勞上易字第108號
上  訴  人  台灣電力股份有限公司

法定代理人  曾文生  
訴訟代理人  趙偉程律師
被  上訴人  林清峯  
            林廷章  
            蔡邦熙  
            張金生  
            吳國棟  
            郭進裕  
共      同
訴訟代理人  葉錦郎律師
上列當事人間請求給付退休金差額等事件，上訴人對於中華民國
111年3月4日臺灣臺北地方法院111年度勞訴字第35號第一審判決
提起上訴，本院於111年9月20日言詞辯論終結，判決如下：
    主      文
上訴駁回。
第二審訴訟費用由上訴人負擔。
    事實及理由
一、被上訴人主張：伊6人受僱於上訴人，擔任基隆區營業處線
    路裝修員，分別於附表1「舊制年資結清/退休」欄位日期結
    清舊制年資、退休。伊為勞工，按照上訴人全天候3班輪班
    制提供勞務，輪班時間為週一至週三日班為上午8時至下午4
    時，小夜班為下午4時至深夜12時，大夜班為深夜12時至翌
    日上午8時，週四至周日小夜班12時至24時，大夜班0至12時
　　，各班工作性質均相同，僅服勤時間不同。上訴人則按小、
    大夜班分別發給每次夜點費新臺幣（下同）250元、400元；
    夜點費由實際輪班人員領取，如有代班或請假，則由代班人
    領取，可見夜點費與勞務有對價關係，屬於常態工作中可得
    支領報酬，為工資之一部。詎上訴人結清伊退休金時，竟未
    將夜點費納入平均工資，以致短付附表1「應補發金額」欄
    所示之退休金。再者，被上訴人林清峯、林廷章（下合稱林
    清峯等2人）前與上訴人協議結清舊制年資，亦遭上訴人將
    夜點費自平均工資排除，此部分協議顯然違反勞動基準法（
    下稱勞基法）第2條第4款強制規定而無效，故上訴人仍應補
    發退休金差額予林清峯等2人。爰依勞工退休金條例（下稱
    勞退條例）第11條、勞基法第55條第1、3項、第84條之2、
    臺灣省工廠工人退休規則第9條第1款之規定，訴請：上訴人
    應給付伊如附表1「應補發金額」欄所示之金額，及自附表1
    「利息起算日」欄所示日期起至清償日止，按年息5%計算之
    利息等語（未繫屬本院部分，不予贅述）。
二、上訴人則以：夜點費為恩惠性給與，並非工資。伊為經濟部
    下轄國營事業，員工退休、撫卹、資遣及離職等事項，悉依
    經濟部所屬事業人員退休撫卹及資遣辦法（下稱退撫辦法）
　　、經濟部民國81年7月3日所制定公布之經濟部所屬事業機構
    用人費薪給管理要點核算平均工資；故夜點費不應計入平均
    工資。再者，勞動基準法施行細則（下稱勞基法細則）已於
    94年將夜點費自「非經常性給與」項目刪除，益證夜點費並
    非工資。再其次，伊與台灣電力工會達成「夜點費不納入結
    清之平均工資計算」共識，始與林清峯等2人在108年12月26
    日簽立結清協議，協議並未低於勞基法第55條、第84條之2
    標準，故林清峯等2人應受協議所拘束，無從再請求差額。
    縱使（僅屬假設）夜點費為工資之一部，被上訴人所計算差
    額亦屬過高等語，資為抗辯。
三、原審就被上訴人前開請求，為其勝訴之判決。上訴人提起上
    訴並聲明： ㈠原判決不利於上訴人部分廢棄。 ㈡上開廢棄部
    分，被上訴人在第一審之訴駁回。被上訴人答辯聲明：上訴
    駁回。（未繫屬本院部分，不予贅述）
四、兩造不爭執事項：（見本院卷第67、161頁）
  ㈠被上訴人於附表1「退撫起算日期」欄位之日期，分別受僱於
    上訴人，在基隆區營業處工作，於舊制結清、退休前，均為
    線路裝修員，純屬勞工。
  ㈡被上訴人各於附表1「舊制年資結清/退休日期」欄所示日期
    結清舊制年資、退休，被上訴人依勞基法施行前後之工作年
    資所計算之結清、退休金基數各如「結清/退休金基數（個
    ）」欄所示。
　㈢被上訴人在舊制年資結清或退休前3個月、6個月所領取夜點
    費平均金額，分別如附表1「平均夜點費欄」所示。
　㈣上訴人係採24小時全天連續作業，分為日班、小夜班、大夜
    班輪班工作，各班工作性質相同、服勤時間不同，被上訴人
    均需輪班。
  ㈤上訴人按實際輪值員工發給之大、小夜點費，自92年1月起，
    小夜班夜點費每次250元，大夜班夜點費每次400元，由實際
    輪班或代班人領取。夜點費每人每日金額相同，不因員工作
    業種類、年資、職級等而有差異。
  ㈥林清峯、林廷章分別於110年6月30日、110年3月30日退休。
  ㈦若是夜點費應列入被上訴人平均工資，其計算期間包括勞基
    法施行前後，並以小夜班夜點費250元、大夜班夜點費400元
    計算；且林清峯等2人不受結清協議所拘束。上訴人應補發
　　如附表1「應補發金額」欄所示之金額，及自附表1「利息起
    算日」欄所示日期起至清償日止按年息5%計算之利息。
五、本件爭點為：㈠夜點費是否應計入平均工資？㈡林清峯等2人
    是否受結清協議拘束？㈢若是夜點費應計入平均工資，被上
    訴人可請求金額為何？茲就兩造論點分述如下。
六、關於夜點費是否應計入平均工資方面：
  ㈠按「工資：指勞工因工作而獲得之報酬；包括工資、薪金及
    按計時、計日、計月、計件以現金或實物等方式給付之獎金
　　、津貼及其他任何名義之經常性給與均屬之」、「平均工資
　　：指計算事由發生之當日前六個月內所得工資總額除以該期
    間之總日數所得之金額…」，勞基法第2條第3款、第4款前段
    分別定有明文。次按「勞工與雇主間關於工資之爭執，經證
    明勞工本於勞動關係自雇主所受領之給付，推定為勞工因工
    作而獲得之報酬」勞動事件法第37條亦定有明文。又按所謂
    因工作而獲得之報酬者，係指符合「勞務對價性」而言，所
    謂「經常性之給與」者，係指在一般情形下經常可以領得之
    給付。判斷某項給付是否具「勞務對價性」及「給與經常性
    」，應依一般社會之通常觀念為之，其給付名稱為何；尚非
    所問。是以雇主依勞動契約、工作規則或團體協約之約定
　　，對勞工提供之勞務反覆應為之給與，乃雇主在訂立勞動契
    約或制定工作規則或簽立團體協約前已經評量之勞動成本，
    無論其名義為何；如在制度上通常屬勞工提供勞務，並在時
    間上可經常性取得之對價（報酬），即具工資之性質而應納
    入平均工資之計算基礎（最高法院100年度台上字第801號判
    決意旨參照）。依上開說明，雇主核發某項給付予勞工，如
    係基於某一特殊條件（例如輪值夜班）所為反覆給與，其本
    質應為該特殊條件之勞務對價，不論其名目為何，該給付既
    具有勞務對價性與經常性給付之特性，自應列入工資範疇。
　㈡經核，上訴人係採24小時全天連續作業，分為日班、小夜班
　　、大夜班輪班作業，各班工作性質相同、服勤時間不同，被
    上訴人工作均需輪班；上訴人則按實際輪值員工發給之小、
    大夜點費，自92年1月起，小夜班夜點費每次250元，大夜班
    夜點費每次400元，由實際輪班或代班人領取（見不爭執事
    項㈣㈤）。可知被上訴人輪值小、大夜班為常態性工作，上訴
    人為彌補勞工於特殊工作時間提供勞務之特殊辛勞與負擔
　　，遂對輪值人員依小、大夜班時段提供前開夜點費，是以夜
    點費與被上訴人所提供夜間勞務具有「勞務對價性」。又被
    上訴人每次輪值即可獲得固定數額之夜點費，足見此為常態
    性夜間輪值所獲得之報酬，具備「勞務對價性」與「經常性
    給與」之特質，符合勞基法第2條第3、4款之工資與平均工
    資之定義。
　㈢上訴人固然辯稱國營事業採用單一薪給制度，應依退撫辦法
    等法令計算平均工資。夜點費是恩惠性給與，並非工資，不
    應列入退休金計算基礎云云（見本院卷第137-142頁）。惟
    查：
　　⑴國營事業管理法第14、33條固然規定：「國營事業應撙節
      開支，其人員待遇及福利，應由行政院規定標準，不得為
　　　標準以外之開支」、「國營事業人員之進用、考核、退休
　　　、撫卹、資遣及其他人事管理事項，除法律另有規定外，
      由國營事業主管機關擬訂辦法，報請行政院核定」，惟上
      開規定並未排斥適用勞基法或勞動事件法之適用，先予說
      明。
    ⑵嗣經濟部（國營事業主管機關）依國營事業管理法第33條
      訂定退撫辦法，第9條第2款規定：「二、僱用人員：㈠中
      華民國九十四年六月三十日以前到職之僱用人員選擇適用
      勞基法退休金規定者，其退休金給與基準，準用前款規定
      辦理。㈡中華民國九十四年六月三十日以前到職之僱用人
      員選擇適用勞工退休金條例（以下簡稱勞退條例）退休金
      制度者，以及九十四年七月一日以後到職之僱用人員，依
      勞退條例相關規定請領退休金。但選擇適用勞退條例退休
      金制度前得採計退休給與之服務年資，其退休金給與基準
　　　，依前目規定辦理」。又被上訴人分別於附表1「退撫起
      算日期」欄所示日期受僱於上訴人（見不爭執事項㈠），
      按上開規定，僱用人員係適用勞基法關於工資與平均工資
      之計算標準。退休金基數則視工作年資於勞基法73年8月1
      日施行前後，分別適用臺灣省工廠工人退休規則（89年9
      月25日廢止）第9條第1款與勞基法第55條第1項之規定。
　　⑶再者，夜點費符合勞基法第2條第3款工資、第4款平均工資
      之定義，已如前述；是以計算平均工資，本應將夜點費列
      為計算基礎。但是，經濟部所屬事業人員退休撫卹及資遣
      辦法作業手冊（下稱作業手冊）、經濟部所屬事業機構列
      入計算平均工資之給與項目表（下稱給與項目表）、經濟
      部96年5月17日經營字第09602605480號等公函，竟然未將
      夜點費納入平均工資（見原審卷第111-120、91-107頁）
      ；可知上開制度顯然違反前述強制規定且不利於被上訴人
      ，依首揭說明，仍應適用勞基法第2條第3、4款規定
　　　。
　　⑷至於勞基法細則第10條第9款所列舉經常性給與，前於94年
      6月14日刪除夜點費項目。惟行政院勞工委員會94年6月20
      日勞動2字第0940032710號函已說明：「…事業單位發給之
      夜點費如係雇主為體恤夜間輪班工作之勞工，給與購買點
      心之費用，誤餐費如係因耽誤勞工用餐所提供之餐費，則
      非屬該法所稱之工資。鑒於事業單位迭有將『輪班津貼』或
      『夜勤津貼』等具有工資性質之給付，以『夜點費』或『誤餐
      費』名義發放，以減輕雇主日後平均工資之給付責任，實
      有欠妥，爰修正刪除勞動基準法施行細則第10條第9款之『
      夜點費』或『誤餐費』規定，嗣後有關夜點費及誤餐費是否
      為工資，應依該法第2條第3款規定及上開原則，個案認定
      」（見原審卷第109頁）。是勞基法細則第10條9款將夜點
      費自經常性給與刪除，純係各事業單位夜點費性質不一，
      宜依個案認定；則上訴人憑此主張夜點費不應計入工資云
      云（見本院卷第140-141頁），尚非可取。又上訴人所舉
      臺灣臺北地方法院102年度勞簡上字第26號判決等見解（
      見本院卷第141-142頁），尚與勞基法第2條第4款平均工
      資本旨不符，故為本院所不採。
　　⑸上訴人另謂夜點費僅係恩惠性給與，77年以後，非輪班人
      員亦領取初夜點心費75元、深夜點心費150元，故夜點費
      僅為餐費，並非工資云云（見本院卷第138-140頁）。然
      而，上訴人發給被上訴人每次夜點費為小夜班250元、大
      夜班400元，並未區分為一般點心費或是加發點心費，此
　　　有被上訴人薪給資料可佐（見原審卷第33-50頁）。可見
      小、大夜點費均與夜間服勤具有勞務對價性與經常性給付
      關係，無論其名目為點心費或餐費等，依前開說明，夜點
      費確為工資性質；上訴人前開辯詞，實非可取。
　㈣綜上，夜點費屬於被上訴人工資，自應列入平均工資以計算
    退休金。
七、關於林清峯等2人是否受結清協議拘束方面：
　㈠按「本條例施行前已適用勞動基準法之勞工，於本條例施行
    後，仍服務於同一事業單位而選擇適用本條例之退休金制度
    者，其適用本條例前之工作年資，應予保留」、「第1項保
    留之工作年資，於勞動契約存續期間，勞雇雙方約定以不低
    於勞動基準法第55條及第84條之2規定之給與標準結清者，
    從其約定」，勞退條例第11條第1、3項定有明文。又按「前
    項第1款退休金基數之標準，係指核准退休時一個月平均工
    資」、「平均工資：指計算事由發生之當日前六個月內所得
    工資總額除以該期間之總日數所得之金額」，勞基法第55條
    第2項、第2條第4款亦有明文。
　㈡上訴人辯稱其與台灣電力工會達成「夜點費不納入結清之平
    均工資計算」共識，遂於108年12月26日與林清峯等2人簽立
    年資結清協議書，合意依據勞退條例第11條第3項規定先行
    結清2人舊制年資退休金；故林清峯等2人應受結清協議所拘
    束。並舉會議紀錄、年資結清協議書為證（依序見本院卷第
    153-156頁、原審卷第87-90頁）。惟查：
　　⑴按「法律行為，違反強制或禁止之規定者，無效…」、「法
      律行為之一部分無效者，全部皆為無效。但除去該部分亦
      可成立者，則其他部分，仍為有效」，民法第71條前段、
      第111條亦定有明文。準此，勞工於勞退新制實施後選擇
      新制，與雇主（含國營事業）協議先行結清舊制年資之退
      休金者，其結清金額低於勞基法第55條標準者，自屬違反
      勞基法關於最低保障條件，導致協議關於結清金額部分為
      無效，並應回歸勞基法第2條第4款平均工資以計算退休金
      。
　　⑵其次，在前開合意結清年資基準日（109年7月1日）以前
　　　，林清峯等2人均按月領取夜點費（見原審卷第34-35、37
      -38頁薪給清單）。然而，前揭年資結清協議書第2條中段
      約定：「…平均工資之計算悉依行政院82年12月15日台82
      經44010號函核定『經濟部所屬事業機構列入計算平均工資
      之給與項目表』之規定辦理；…」（見同卷第87、89頁
　　　）；且夜點費並非「經濟部所屬事業機構列入計算平均工
      資之給與項目表」（見同卷第93頁）所列平均工資範疇，
      足見結清協議將具有工資性質夜點費剔除於平均工資。然
      而，勞基法與勞退條例等法律並未授權經濟部制定低於勞
      基法第2條第4款（平均工資）之勞動條件，是以前開剔除
      夜點費之約款，顯然違反勞基法第55條所定最低標準，且
      對林清峯等2人明顯不利，依首開說明，此部分約定為無
      效。
　　⑶上訴人固然辯稱，其與台灣電力工會多次協商，始達成「
　　　夜點費不納入結清之平均工資計算」共識，且結清協議並
      未低於勞基法標準，也無顯失公平情事，自屬有效云云（
　　　見本院卷第142-147頁），並有會議紀錄可證（見本院卷
      第153-156頁）。惟查，勞基法、勞退條例已就平均工資
      設有強制規定，既如前述，上訴人與台灣電力工會自應遵
      守前開規定，其等協商將夜點費自平均工資刪除，自屬違
      法而無效；是上訴人所辯，洵無足採。
　㈢至於上開協議其他條款係結清林清峯等2人舊制年資退休金
　　，對其並無不利，且得除去上開無效約定而單獨存在，依民
    法第111條但書規定，結清協議其餘約定仍屬有效，附此說
    明。
八、關於被上訴人可請求金額方面：
　  被上訴人主張上訴人應補發如附表1「應補發金額」欄所示
    款項，及自「利息起算日」欄位所示日期起至清償日止，按
    年息5%計算之利息。為上訴人所否認。經查：
　㈠被上訴人所領取夜點費均為工資，且林清峯等2人與上訴人間
    結清協議關於剔除夜點費部分係無效，已如前述。是計算被
    上訴人退休金，自應將夜點費全額列入計算，其平均夜點費
    如附表1「平均夜點費」欄所示；再依附表1「結清/退休金
    基數（個）」欄位所示基數計算，故上訴人應補發被上訴人
    如附表1「應補發金額」欄所示金額（見不爭執事項㈦）
　　。又被上訴人主張應以附表1退休日期加計30日即為前開金
    錢給付期限，前述金額應自「利息起算日」欄所示日期起計
    付遲延利息，亦合於勞基法第55條第3項規定，應予准許。
　㈡上訴人雖認僅須將加發「初夜點心費175元」及「深夜點心費
    250元」計入平均工資，詳如附表2所示算法一。甚至只需就
    勞基法實施後年資，按前述加發金額計算退休金，詳如附表
    2所示算法三云云（見本院卷第80頁）。惟依前開說明，夜
    點費全額均為工資，是上訴人將夜點費割裂為加發夜點費、
    非加發夜點費，僅將加發夜點費列入平均工資一節；實無可
    取。至於上訴人另以夜點費全額列入工資，但是將被上訴人
    年資減縮為勞基法施行後年資，詳如附表2所示算法二（見
    同卷第80頁）；亦與退撫辦法第9條不符，仍無可採。
　㈢是以被上訴人主張上訴人應給付附表1「應補發金額」欄所示
    款項，及自「利息起算日」欄所示日期起至清償日止，按年
    息5%計算之利息，確屬可採。
九、綜上所述，被上訴人依勞退條例第11條、勞動基準法第55條
    第1、3項、第84條之2、臺灣省工廠工人退休規則第9條第1
    款之規定，訴請：「上訴人應給付被上訴人如附表1『應補發
    金額』欄所示之金額，及自附表1『利息起算日』欄所示日期起
    至清償日止，按年息5%計算之利息」。洵屬正當，應予准許
    。是則原審判命上訴人如數給付，於法並無違誤。上訴意旨
    指摘原判決不當，求予廢棄改判，為無理由，應予駁回。
十、本件事證已臻明確，兩造其餘攻擊、防禦方法及證據，經斟
    酌後，認均不足以影響本判決結果，自無逐一詳予論述之必
    要，併予敘明。
十一、據上論結，本件上訴為無理由，依民事訴訟法第449條第1
　　項、第78條，判決如主文。　　
中　　華　　民　　國　　111 　年　　10　　月　　11　　日
                    勞動法庭
                        審判長法  官  李慈惠
                              法  官  謝永昌
                              法  官  吳燁山
正本係照原本作成。
不得上訴。
中　　華　　民　　國　　111 　年　　10　　月　　13　　日
　　　　　　　　　　　　　    書記官  莊雅萍